臺灣嘉義地方法院民事判決　　　　　　　 93年度訴字第571號
原　　　告　乙○○
訴訟代理人　蔡碧仲律師
複 代 理人 丙○○
被　　　告　甲　○
上列當事人間異議之訴事件，本院於民國九十四年九月二十六日
言詞辯論終結而判決如下：
    主    文
被告應將坐落如附表記載土地之原告應有部分所設定抵押權登記
予以塗銷。
訴訟費用由被告負擔。
    事實及理由
壹、原告主張：
    原告經過本院合法通知，無正當理由，而沒有在最後言詞辯
    論期日，到場陳述意見，同時，本案沒有民事訴訟法第386
    條所規定情形出現，因此，本院依照被告聲請，由被告單獨
    辯論而判決。
    但原告之前提出書狀如下：
  1、坐落嘉義縣朴子市○○段176號、177號、182號等三筆土地
     ( 如附表記載)，原告於民國92年8月20日向第三人柯秋絨
     購買，原告為共有人之一，應有部分各10分之6。
     原告買受附表所示土地之前，柯秋絨向被告借款，並設定
     本金新台幣 (下同)1,200,000 元抵押權給被告，後因清償
     期屆至，柯秋絨未返還借款，被告聲請拍賣附表記載屬於
     原告應有部分之土地。
     依民法第311條規定，債之清償得由利害第三人為之。原告
     為共有人之一，自為利害第三人，被告就原告如附表所示
     土地應有部分所設定抵押權本金1,200,000元及利息，原告
     已依執行法院執行命令於93年10月5日清償完畢，被告於93
     年11月25日領取原告所繳1,223,956元，執行法院並發文嘉
     義縣朴子市地政事務所塗銷附表所示土地應有部分之查封
     登記。原告為利害關係人，所為清償，自發生清償效力，
     而抵押權所擔保之債權已清償完畢，基於抵押權從屬性，
     附表記載土地所設定抵押權登記亦應消滅。於是，原告提
     起本件訴訟，並請求如主文所記載聲明。
  2、提出不動產買賣合約書、土地登記謄本、收據各一份、本
     院執行處執行筆錄二份、本院執行處函文三份 (均為影本)
     ，作為證明。
貳、被告抗辯：有領到原告所付1,223,956元，但柯秋絨共借款
    2,650,000元，還有一百多萬元未還，而請求駁回本件訴訟
    。
參、本院判斷：
  一、程序部分：原告於94年3月9日將原第一項至第三項聲明，
      縮減請求為；被告應將附表記載屬於原告應有部分土地所
      設定抵押權登記予以塗銷。依民事訴訟法第255條第1項第
      3款規定：「訴狀送達後，原告不得將原訴變更或追加他
      訴。但有下列各款情形之一者，不在此限：3、擴張或減
      縮應受判決事項之聲明者」，原告減縮聲明，符合法律規
      定，可以准許。
  二、原告主張被告承認已領取原告所付1,223,956元，被告未
      爭執，並有本院執行處執行筆錄及執行處函文附卷可證，
      可以採信。
      原告為附表所示土地共有人之一，依民法第311條規定：
      「債之清償，得由第三人為之。但當事人另有訂定或依債
       之性質不得由第三人清償者，不在此限。第三人之清償
       ，債務人有異議時，債權人得拒絕其清償。但第三人就
       債之履行有利害關係者，債權人不得拒絕」，被告因前
       共有人柯秋絨向其借款，而在附表所示土地上設定抵押
       權後，柯秋絨出賣應有部分土地給原告，故原告為塗銷
       其所有土地應有部分之抵押權登記，自是屬於利害第三
       人，依上述法條，原告得向被告清償，並且，被告也已
       受領原告所繳款項1,223,956元。
       另依民法第870條規定：「抵押權不得由債權分離而為讓
       與，或為其他債權之擔保」，附表記載土地設定抵押權
       所擔保債權，因原告向被告清償而消滅，故抵押權亦隨
       之而消滅，所以，原告訴請被告塗銷附表記載原告應有
       部分土地之抵押權登記，具有法律上理由，可以准許。
  三、綜上所述，原告既已清償柯秋絨所欠被告1,200,000元及
      利息，依民法第870條規定，抵押權具有從屬性，其所擔
      保債權已因清償而消滅，抵押權亦應消滅，故原告請求被
      告塗銷附表記載土地而屬於原告應有部分之抵押權登記，
      具有法律上理由，應該准許，而判決如主文。
肆、訴訟費用負擔依據：依民事訴訟法第78條，判決如主文。
中　　華　　民　　國　　94    年    10   月    11    日
                        臺灣嘉義地方法院民事第二庭
                            法  官　甘  大  空
以上為正本係照原本作成
如對本判決上訴須於判決送達後20日內向本院提出上訴狀
中　　華　　民　　國　　94    年    10   月    11    日
                       　　 書記官　陳  湘  蓉
